ACORDAO-COMPLETO-2416968

ACÓRDÃO 9216/2020 ATA 30/2020 - SEGUNDA CÂMARA

VISTOS, relatados e discutidos embargos de declaração opostos por Márcio Ricardo Borges da Silva em face do Acórdão 5152/2020-TCU-Segunda Câmara, por meio do qual o Tribunal julgou irregulares as suas contas, condenou-o em débito e aplicou multa proporcional ao dano.
ACORDAM os ministros do Tribunal de Contas da União, reunidos em sessão da Segunda Câmara, ante as razões expostas pelo relator, e com fulcro nos arts. 32 e 34 da Lei 8.443/1992, em:
9.1. conhecer dos embargos de declaração e, no mérito, rejeitá-los;
9.2. dar conhecimento desta deliberação ao embargante e aos interessados.

Embargos de declaração opostos por Márcio Ricardo Borges da Silva em face do Acórdão nº 5.152/2020-TCU-Segunda Câmara, por meio do qual o Tribunal julgou irregulares as suas contas, condenou-o em débito e aplicou multa proporcional ao dano.

Segunda Câmara

Município de Aurora do Pará - PA.

3. Interessados/Responsáveis/Recorrentes:
3.1. Interessado: Fundo Nacional de Desenvolvimento da Educação (00.378.257/0001-81).
3.2. Responsável: Márcio Ricardo Borges da Silva (XXX.810.002-XX).
3.3. Recorrente: Márcio Ricardo Borges da Silva (XXX.810.002-XX).

13.1. Ministros presentes: Ana Arraes (Presidente), Augusto Nardes (Relator), Aroldo Cedraz e Raimundo Carreiro.
13.2. Ministros-Substitutos presentes: Marcos Bemquerer Costa e André Luís de Carvalho.

ACORDAO-COMPLETO-2541747

Acórdão 1909/2022 - Plenário

AUGUSTO NARDES

Ministro Augusto Nardes.

Trata-se de embargos de declaração opostos por Márcio Ricardo Borges da Silva em face do Acórdão 5152/2020-TCU-Segunda Câmara, por meio do qual o Tribunal julgou irregulares as suas contas, condenou-o em débito e aplicou multa proporcional ao dano. Reproduzo, a seguir, o inteiro teor da peça recursal:
"DA OMISSA¿O
	O aco¿rda¿o, ainda que redigido com a habitual dilige¿ncia do relator e do o¿rga¿o ao qual pertence, apresenta omissa¿o que devera¿o ser superadas, para fins de fixac¿a¿o adequada das premissas fa¿ticas que embasam a discussa¿o juri¿dica.
	Em ana¿lise ao acórdão, na¿o houve manifestac¿a¿o quanto ao prazo prescricional.
	A prescric¿a¿o para o exerci¿cio de ac¿a¿o punitiva pela administrac¿a¿o Pu¿blica Federal, direta e indireta, estabelece claramente o prazo quinquenal para a consolidac¿a¿o da prescric¿a¿o, nos termos da Lei no 9.873/99:
"Art. 1o  Prescreve em cinco anos a ação punitiva da Administração Pública Federal, direta e indireta, no exercício do poder de polícia, objetivando apurar infração à legislação em vigor, contados da data da prática do ato ou, no caso de infração permanente ou continuada, do dia em que tiver cessado.
§ 1o  Incide a prescrição no procedimento administrativo paralisado por mais de três anos, pendente de julgamento ou despacho, cujos autos serão arquivados de ofício ou mediante requerimento da parte interessada, sem prejuízo da apuração da responsabilidade funcional decorrente da paralisação, se for o caso.
§ 2o  Quando o fato objeto da ação punitiva da Administração também constituir crime, a prescrição reger-se-á pelo prazo previsto na lei penal.
Art. 2o  Interrompe-se a prescrição da ação punitiva:
I - pela notificação ou citação do indiciado ou acusado, inclusive por meio de edital
II - por qualquer ato inequívoco, que importe apuração do fato;
III - pela decisão condenatória recorrível;
IV - por qualquer ato inequívoco que importe em manifestação expressa de tentativa de solução conciliatória no âmbito interno da administração pública federal'.
	Na¿o resta mais du¿vida, depois do julgado do MS 32201, pela Primeira Turma do STF, onde deixou claro que a prescric¿a¿o da pretensa¿o punitiva do TCU e¿ regulada integralmente pela Lei no 9.873/1999, como segue julgado in verbis: 
'Ementa: Direito administrativo. Mandado de seguranc¿a. Multas aplicadas pelo TCU. Prescric¿a¿o da pretensa¿o punitiva. Exame de legalidade. 1. A prescric¿a¿o da pretensa¿o punitiva do TCU e¿ regulada integralmente pela Lei no 9.873/1999, seja em raza¿o da interpretac¿a¿o correta e da aplicação direta desta lei, seja por analogia. 2. Inocorre¿ncia da extinc¿a¿o da pretensa¿o punitiva no caso concreto, considerando-se os marcos interruptivos da prescric¿a¿o previstos em lei. 3. Os argumentos apresentados pelo impetrante na¿o demonstraram qualquer ilegalidade nos fundamentos utilizados pelo TCU para a imposic¿a¿o da multa. 4. Seguranc¿a denegada. (MS 32201, Relator (a) : Min. ROBERTO BARROSO, Primeira Turma, julgado em 21/03/2017, PROCESSO ELETRO¿NICO DJe-173 DIVULG 04- 08-2017 PUBLIC 07-08-2017) .'
	
	Levando-se em consideração no que concerne o Plano Nacional de Alimentac¿a¿o Escolar (Pnae) , no exerci¿cio de 2012, o prazo para prestar contas deu-se em 30/04/2012, onde houve a omissa¿o de prestac¿a¿o de contas, como segue abaixo:
	9.2.2.1 Conduta: não demonstrar a boa e regular aplicação dos recursos federais recebidos 	e geridos por meio do instrumento em questão, no exercício de 2012, em face de omissão na 	prestação de contas, cujo prazo encerrou-se em 30/4/2013.
	
	Passaram mais de 5 anos, da data de prestac¿a¿o de contas para a instaurac¿a¿o de TCE, desta forma, exigir indistintamente e sem limitac¿a¿o temporal a guarda de uma gama infinda¿vel de documentos referentes a um cargo pu¿blico exercido em algum momento da vida de um cidada¿o, na¿o aparenta ser uma boa medida garantidora de uma ta¿o almejada seguranc¿a juri¿dica.
	A IN 71/12 - TCU trouxe em seu bojo uma forma de gerar uma certa tranquilidade, neste tocante, quando tratou da prescric¿a¿o decenal, ao abordar a instaurac¿a¿o, a organização e o encaminhamento ao TCU dos processos de tomada de contas especial. Veja-se:
'INSTRUC¿A¿O NORMATIVA - TCU No 71, DE 28 DE NOVEMBRO DE 2012 
Art. 6o Salvo determinac¿a¿o em contra¿rio do Tribunal de Contas da Unia¿o, fica dispensada a instaurac¿a¿o da tomada de contas especial, nas seguintes hipo¿teses: I - o valor do de¿bito for inferior a R$ 100.000,00, considerando o modo de referenciac¿a¿o disposto no § 3o deste artigo (NR) (Instruc¿a¿o Normativa no 76, de 23/11/2016, DOU de 12/12/2016) ;
II - houver transcorrido prazo superior a dez anos entre a data prova¿vel de ocorre¿ncia do dano e a primeira notificac¿a¿o dos responsa¿veis pela autoridade administrativa competente.
	Contudo, a edic¿a¿o da referida instruc¿a¿o normativa, embora tenha refletido um avanc¿o na estabilizac¿a¿o das relac¿o¿es juri¿dicas advindas do poder punitivo do Estado, diante daqueles que entraram, de alguma forma, em contato com recursos pu¿blicos; de longe significou a pacificac¿a¿o do tema.
	Ocorre que ao analisar o para¿metro decenal utilizado, uma vez que o art. 1o da Lei n. 9.873/99, que dispunha sobre o prazo de prescric¿a¿o para o exerci¿cio de ac¿a¿o punitiva pela Administrac¿a¿o Pu¿blica Federal, direta e indireta, estabelecia claramente o prazo quinquenal para a consolidac¿a¿o da prescric¿a¿o. Veja-se:
Art. 1o Prescreve em cinco anos a ac¿a¿o punitiva da Administrac¿a¿o Pu¿blica Federal, direta e indireta, no exerci¿cio do poder de poli¿cia, objetivando apurar infrac¿a¿o a¿ legislac¿a¿o em vigor, contados da data da pra¿tica do ato ou, no caso de infrac¿a¿o permanente ou continuada, do dia em que tiver cessado.
§ 1o Incide a prescric¿a¿o no procedimento administrativo paralisado por mais de tre¿s anos, pendente de julgamento ou despacho, cujos autos sera¿o arquivados de ofi¿cio ou mediante requerimento da parte interessada, sem prejui¿zo da apurac¿a¿o da responsabilidade funcional decorrente da paralisac¿a¿o, se for o caso. 
§ 2o Quando o fato objeto da ac¿a¿o punitiva da Administrac¿a¿o tambe¿m constituir crime, a prescric¿a¿o reger-se-a¿ pelo prazo previsto na lei penal. 
Art. 2o Interrompe-se a prescric¿a¿o da ac¿a¿o punitiva: (Redac¿a¿o dada pela Lei no 11.941, de 2009
 I - pela notificac¿a¿o ou citac¿a¿o do indiciado ou acusado, inclusive por meio de edital; (Redac¿a¿o dada pela Lei no 11.941, de 2009) 
II - por qualquer ato inequi¿voco, que importe apurac¿a¿o do fato; 
III - pela decisa¿o condenato¿ria recorri¿vel;
IV - por qualquer ato inequi¿voco que importe em manifestac¿a¿o expressa de tentativa de soluc¿a¿o conciliato¿ria no a¿mbito interno da administrac¿a¿o pu¿blica federal.
	
	Embora o mandado de seguranc¿a 32.201/DF, cuja argumentac¿a¿o expendida, a princi¿pio e dentre outras coisas, pelo colendo TCU, foi no sentido de que os dispositivos em tela, ambos da lei 9.873/99, na¿o se aplicariam a¿ Corte, uma vez que esta na¿o exerce o poder de poli¿cia, mas sim atividade de controle externo, defendendo, desta feita, a aplicabilidade da prescric¿a¿o decenal, sob o fundamento da utilizac¿a¿o do art. 205, do Co¿digo Civil.
	Ocorre que a natureza da atividade exercida pelo colendo TCU seja algo controverso e de difi¿cil e complexa avaliac¿a¿o, entendemos que em certa medida e em alguns casos, de fato, a atividade na¿o seria bem assemelhada ao poder de poli¿cia, tal qual descrito no art. 1o, da lei 9.873/99.
No entender de Hely Lopes Meireles (p. 127, 2003) 1, poder de Poli¿cia significa:
'Poder de poli¿cia e¿ a faculdade de que dispo¿e a Administrac¿a¿o Pu¿blica para condicionar e restringir o uso e gozo de bens, atividades e direitos individuais, em benefi¿cio da coletividade ou do pro¿prio Estado'.
Maria Sylvia Zanella de Pietro (p. 155, 2017) 2, por sua vez, entende que:
'Pelo conceito moderno, adotado no direito brasileiro, o poder de poli¿cia e¿ a atividade do Estado consistente em limitar o exerci¿cio dos direitos individuais em benefi¿cio do interesse pu¿blico '.
	De fato, para a hipo¿tese de ana¿lise da aplicac¿a¿o dos recursos em tomadas de contas especiais de outras entidades pu¿blicas, a atividade, no nosso sentir, realizada pelo TCU e¿ sim de controle externo e na¿o propriamente um poder de poli¿cia, embora ele possa exerce¿-lo, no que diz respeito a¿ edic¿a¿o e ao cumprimento dos normativos regulamentadores das atividades administrativas internas, por exemplo.
	No entanto, embora afaste a aplicac¿a¿o direta e literal da lei 9.873/99, tal argumentac¿a¿o, por si so¿, na¿o aparenta ser suficiente para afastar a aplicac¿a¿o analo¿gica do normativo.
	Ora, na¿o se torna sustenta¿vel a manutenc¿a¿o de uma prescric¿a¿o decenal, quando a fundamentac¿a¿o empreendida se baseia nas disposic¿o¿es do Co¿digo Civil. Por o¿bvio, que a similitude buscada deveria ser encontrada em normas de direito pu¿blico, cuja intelige¿ncia caminha invariavelmente para aplicac¿a¿o de prescric¿a¿o quinquenal.
	Neste sentido, fora a decisa¿o, ainda monocra¿tica, do ministro relator, Lui¿s Roberto Barroso, no ja¿ citado mandado de seguranc¿a 32.201/DF. Veja-se:
'Ementa: TRIBUNAL DE CONTAS. APLICAC¿A¿O DE PENALIDADE. PRESCRIC¿A¿O.
1. E' plausi¿vel a incide¿ncia do prazo prescricional quinquenal a¿s multas aplicadas pelo Tribunal de Contas da Unia¿o. 2. Medida liminar deferida.
 (...) 
A autoridade impetrada sustenta nas informac¿o¿es que na¿o exerce poder de poli¿cia, e sim controle externo previsto constitucionalmente. Assim, entende inaplica¿vel a Lei no 9.873/99, e, em raza¿o da inexiste¿ncia de disposic¿a¿o especi¿fica acerca de prazo prescricional, defende a incide¿ncia do lapso decenal geral, previsto no art. 205 do Co¿digo Civil. No entanto, como ja¿ defendi em estudo sobre o tema ('A prescric¿a¿o administrativa no direito brasileiro antes e depois da Lei no 9.873/99', in: Temas de direito constitucional, tomo I, 2a ed., 2006, p. 495-532) , o direito administrativo tem autonomia cienti¿fica, raza¿o pela qual na¿o ha¿ nenhuma raza¿o plausi¿vel pela qual se deva suprir a alegada omissa¿o com recurso a¿s normas de direito civil, e na¿o a¿s de direito administrativo.
Como se sabe, o prazo prescricional referencial em mate¿ria de direito administrativo é de cinco anos, seja contra ou a favor da Fazenda Pu¿blica, como decorre¿ncia de um amplo conjunto de normas: Decreto no 20.910/32; CTN, arts. 168, 173 e 174; Lei no 6.838/80, art. 1o; Lei no 8.112/90, art. 142, I; Lei no 8.429/92, art. 23; Lei no 12.529/2011, art. 46; entre outros."
 (MS 32.201/DF - Relator: Lui¿s Roberto Barroso) .'
	Ocorre que recentemente o STF parece avanc¿ar no sentido da aplicac¿a¿o da prescric¿a¿o quinquenal, com uma soluc¿a¿o apenas para todos os casos, qual seja a da aplicabilidade da lei 9.873/99. Tal fato fora reforc¿ado na recenti¿ssima ana¿lise do Mandado de Seguranc¿a n. 35971TP/DF, em decisa¿o agora da lavra do Ministro Marco Aure¿lio, firmada no dia 14.02.2019. Veja-se:
'Decorridos mais de 8 anos entre o fato supostamente lesivo e a intimac¿a¿o do particular, o Estado na¿o poderia impor o ressarcimento ou a punic¿a¿o, seja na via administrativa, seja na judicial. Na¿o se deve admitir - considerada a Carta que se disse cidada¿, a trazer ares democra¿ticos ao Direito Administrativo - a irrestrita atuac¿a¿o do Tribunal de Contas da Unia¿o, no que voltada a recompor dano ao era¿rio. Fazê-lo implicaria assentar poder insuplantável do Estado, a obrigar o cidada¿oa guardar documentos indefinidamente para a pro¿pria defesa.Conforme ressaltado no recurso extraordina¿rio no 669.069, relator ministro Teori Zavascki, no qual se concluiu pela incide¿ncia da prescric¿a¿o sobre pretenso¿es decorrentes de ili¿citos civis, a Constituic¿a¿o Federal, antes de versar a estruturac¿a¿odo Estado, disciplinou direitos dos cidada¿os, na¿o se podendo conceber que tenha dado passo a implicar quebra do sistema, lanc¿ando a imprescritibilidade de ac¿a¿o patrimonial. O constituinte foi expli¿cito no tocante a¿s situac¿o¿es juri¿dicas a afastarem a prescric¿a¿o, indicando- as nos incisos XLII e XLIV do artigo 5o, de forma limitada e absolutamente excepcional, apenas no campo penal, e na¿o no ci¿vel, nem, muito menos, no patrimonial. O Plena¿rio, no precedente, sinalizou entendimento estrito quanto ao alcance da parte final do artigo 37, § 5o, da Lei Maior - ao qual na¿o se pode conferir interpretac¿a¿o alargada -, assentando a necessa¿ria superac¿a¿o do que decidido no mandado de seguranc¿a no 26.610. Esse foi o motivo a ensejar o reconhecimento da repercussa¿o geral da mate¿ria veiculada no recurso extraordina¿rio no 636.886 - Tema no 899 -, pendente de julgamento: a prescric¿a¿o da pretensa¿o de ressarcimento ao era¿rio fundada em deciso¿es do Tribunal de Contas. O que ocorre, tradicionalmente, no Direito? O quinque¿nio a reger a prescric¿a¿o - ou a possibilidade de a Administrac¿a¿o suplantar, ela pro¿pria, certa situac¿a¿o, conforme Celso Anto¿nio Bandeira de Mello. Verifica-se o mesmo prazo relativamente à ação a ser ajuizada pela Fazenda, assim como por aquele prejudicado por ato do Estado - Decreto no 20.910/1932. Mais ainda: esse é o lapso aplica¿vel, por forc¿a da Lei no 4.717/1965, à ac¿a¿o popular e à ac¿a¿o de improbidade, nos termos do artigo 23, inciso I, da Lei no 8.429/1992. É observa¿vel, tambe¿m, ante o poder-dever de autotutela administrativa - artigo 54 da Lei no 9.784/1999. Atentem, alfim, para a integral incide¿ncia, quanto à atuac¿a¿o sancionato¿ria do TCU, da lei 9.873/99, conforme decidido pela 1a turma no mandado de seguranc¿a no 32.201, relator ministro Lui¿s Roberto
Barroso.
Descabe admitir que o Poder Pu¿blico, na seara patrimonial, cruze os  brac¿os, permanecendo com poder exercita¿vel a qualquer momento. A evocac¿a¿o da seguranc¿a juri¿dica, como garantia da cidadania diante de guinadas estatais, confere releva¿ncia à passagem do tempo. Por isso há a prescric¿a¿o, a alcanc¿ar a pretensa¿o, a ac¿a¿o e a decade¿ncia, que apanha e fulmina o pro¿prio direito. Nesse contexto, deve o Tribunal de Contas da Unia¿o levar em conta o lapso de 5 anos para proceder à notificac¿a¿o daquele que busca responsabilizar por dano ao era¿rio. 
1. Defiro a liminar, suspendendo os efeitos da condenac¿a¿o imposta pelo O¿rga¿o impetrado por meio da deliberac¿a¿o no 439/2018, formalizada no processo de tomada de contas especial no Processo 002.673/2012-6 '. (MS n. 35971TP/DF. Relator: ministro Marco Aure¿lio) . (grifo nosso) 
	Neste contexto, ha¿ que se dar a devida atenc¿a¿o para o fato de que a lei 8.429/92 (lei de improbidade administrativa) e/ou a lei 8.112/90 (estatuto do Servidor Pu¿blico Federal) talvez na¿o se aproximem tanto da situac¿a¿o em ana¿lise (prescric¿a¿o da pretensa¿o punitiva nos processos de contas) quanto a lei 9.873/99, que ja¿ trata especificamente do prazo  de prescric¿a¿o para o exerci¿cio de ac¿a¿o punitiva pela Administrac¿a¿o Pu¿blica Federal, direta e indireta.
	A busca por soluc¿o¿es diversas para os casos diversos, embora possa, a¿ primeira vista, refletir um melhor atendimento aos ditames constitucionais, talvez na¿o seja aquela que proporcione uma melhor compreensa¿o pela populac¿a¿o em geral, real destinata¿ria da atuac¿a¿o do Estado, consoante destacado tambe¿m pela nossa Carta Magna.
	Ademais, como dito, se ha¿ uma lei especi¿fica que trata exatamente do prazo prescricional da pretensa¿o punitiva para administrac¿a¿o pu¿blica federal, na¿o seria razoa¿vel a busca por outras normas que na¿o tratam especificamente do assunto, mas que apenas de forma pontual abordam a tema¿tica, para nos socorrermos.
	Destarte, a prescric¿a¿o quinquenal dos Processos de Tomada de Contas Especial, em tra¿mite no TCU, tendo como marco inicial a data da ocorre¿ncia do fato, com fulcro na interpretac¿a¿o analo¿gica da lei  9.873/99, seria, ao nosso sentir e ressalvando os entendimentos contra¿rios, a melhor interpretac¿a¿o a ser aplicada para a tema¿tica, ale¿m de seguir a tende¿ncia implementada pela Corte Suprema pa¿tria, nas deciso¿es acima mencionadas.
	Em dito isso, a omissa¿o encontram-se nos inu¿meros julgados posterior as deciso¿es do ano de 2016 pelo Supremo Tribunal Federal, que va¿o em desencontro com as deciso¿es deste Tribunal de Contas da Unia¿o, que foram dadas antes do ano de 2016.
	Dessa forma, dada a afirmac¿a¿o que decorreu mais de 6 anos ate¿ a formalizac¿a¿o dos atos, estando consubstanciados nas deciso¿es do Supremo Tribunal Federal, entendemos que houve a prescric¿a¿o.
	CONCLUSA¿O
	Diante do exposto, demonstradas as omisso¿es e contradic¿o¿es havidas no aco¿rda¿o, o Embargante requer o conhecimento dos presentes embargos de declarac¿a¿o para que o Colegiado:
	a) Reconhec¿a e supra a omissa¿o apontadas quanto a¿s mate¿rias de direito, evitando violac¿a¿o disposto nos art. 489, caput e § 1o, IV do CPC, e art. 93, IX, da CF;
	b) Reconhec¿a e supra em relac¿a¿o a tese juri¿dica apresentada, mediante concessa¿o de efeito modificativo para fins de concluir pelo deferimento do pedido de prescric¿a¿o total".
	
É o Relatório.

8.1. André Luiz Condoto Oshiro (31600/OAB-DF) e outros, representando Márcio Ricardo Borges da Silva.

Não atuou.

SUMA¿RIO: TOMADA DE CONTAS ESPECIAL. FUNDO NACIONAL DE DESENVOLVIMENTO DA EDUCAC¿A¿O. PROGRAMA NACIONAL DE ALIMENTAC¿A¿O ESCOLAR (PNAE). OMISSA¿O NO DEVER DE PRESTAR CONTAS. NA¿O COMPROVAC¿A¿O DA BOA E REGULAR APLICAC¿A¿O DOS RECURSOS. CITAC¿A¿O. REVELIA. CONTAS IRREGULARES. DE¿BITO. MULTA. EMBARGOS DE DECLARAÇÃO. CONHECIMENTO. OMISSÃO NÃO CONFIGURADA. REJEIÇÃO.

TOMADA DE CONTAS ESPECIAL (TCE)

não atuou.

Trago ao Colegiado embargos de declaração opostos por Márcio Ricardo Borges da Silva em face do Acórdão 5152/2020-TCU-Segunda Câmara, por meio do qual o Tribunal julgou irregulares as suas contas, condenou-o em débito e aplicou multa proporcional ao dano.
2.	Inicialmente, conheço dos presentes embargos de declaração, uma vez preenchidos os requisitos de admissibilidade previstos no art. 34 da Lei 8.443/1992. 
3.	No mérito, os aclaratórios devem ser rejeitados, uma vez que não ocorre a omissão apontada pelo embargante, de que no acórdão condenatório não teria havido manifestação quanto ao prazo prescricional.
4.	Ao contrário do que aponta o embargante, constato que a questão da prescrição, tanto da pretensão punitiva quanto das ações de ressarcimento ao erário, foi expressamente contemplada no exame da unidade técnica, conforme excertos da instrução que reproduzo a seguir:
Prescric¿a¿o da Pretensa¿o Punitiva 
31. Vale ressaltar que a pretensa¿o punitiva do TCU, conforme Aco¿rda¿o 1.441/2016 - TCU - Plena¿rio, Relator Benjamin Zymler, que uniformizou a jurisprude¿ncia acerca dessa questa¿o, subordina-se ao prazo geral de prescric¿a¿o indicado no art. 205 do Co¿digo Civil, que e¿ de dez anos, contado da data de ocorre¿ncia da irregularidade sancionada, nos termos do art. 189 do Co¿digo Civil, sendo este prazo interrompido pelo ato que ordenar a citac¿a¿o, a audie¿ncia ou a oitiva do responsa¿vel. 
32. No caso em exame, na¿o ocorreu a prescric¿a¿o, uma vez que a irregularidade sancionada ocorreu em 1/5/2013 e o ato de ordenac¿a¿o da citac¿a¿o ocorreu em 27/8/2019. 
	(...) 
36. Vale ressaltar que a jurisprude¿ncia paci¿fica nesta Corte e¿ no sentido da imprescritibilidade das ac¿o¿es de ressarcimento ao era¿rio (Su¿mula TCU 282) . Dessa forma, identificado dano ao era¿rio, deve-se instaurar e julgar o processo de tomada de contas especial para responsabilizar seus agentes causadores, respeitando o direito ao contradito¿rio e a¿ ampla defesa, independentemente de quando ocorreram os atos impugnados.
37. Verifica-se tambe¿m que na¿o houve a prescric¿a¿o da pretensa¿o punitiva, conforme ana¿lise ja¿ realizada.
5	Ademais, essa abordagem técnica foi explicitamente adotada como minhas razões de decidir, conforme afirmei no voto que suportou o acórdão ora embargado:
4. No me¿rito, acolho a i¿ntegra da instruc¿a¿o da unidade te¿cnica, homologada pelo Ministe¿rio Publico junto ao TCU, cujos fundamentos adoto como razo¿es de decidir, sem prejui¿zo dos breves comentários a seguir.
6.	As considerações supra seriam, a rigor, suficientes para infirmar a alegação de omissão, entretanto, sendo a prescrição matéria de ordem pública, aprofundo o exame do tema, para que não restem dúvidas.
7.	Veja-se que o embargante fundamenta seus argumentos com base na tese de que a prescrição da pretensão punitiva pela administração pública federal, direta e indireta, deve obedecer ao prazo de cinco anos previsto na Lei nº 9.873/199, e nesse sentido apresenta algumas decisões do Supremo Tribunal Federal, a saber: MS-32.201, relator Ministro Roberto Barroso, e MS-35.971/DF, relator Ministro Marco Aurélio.
8.	Ocorre que, conforme registrado na instrução técnica e incorporado no meu voto, a questão da prescrição da pretensão punitiva no âmbito do Tribunal de Contas de União é matéria pacificada, conforme Aco¿rda¿o nº 1.441/2016 - TCU - Plena¿rio, Relator Benjamin Zymler, que uniformizou a jurisprude¿ncia acerca dessa questa¿o, subordina-se ao prazo geral de prescric¿a¿o indicado no art. 205 do Co¿digo Civil, que e¿ de dez anos, contado da data de ocorre¿ncia da irregularidade sancionada, nos termos do art. 189 do Co¿digo Civil, sendo este prazo interrompido pelo ato que ordenar a citac¿a¿o, a audie¿ncia ou a oitiva do responsa¿vel. 
9.	Conquanto tenha o embargante arguido apenas a ocorrência da prescrição da pretensão punitiva, passo a comentar sobre a prescrição das ação de ressarcimento do dano ao erário.
10.	Em primeiro lugar, resta isento de dúvidas que a jurisprudência consolidada deste Tribunal de Contas da União (TCU) formou-se no sentido da imprescritibilidade das ações de ressarcimento ao erário. Nesse sentido, reproduzo o Enunciado de Súmula no 282, desta Corte: 
As ações de ressarcimento movidas pelo Estado contra os agentes causadores de danos ao erário são imprescritíveis.
11.	De outra parte, e à semelhança dos outros julgadores deste TCU, não desconheço a recente decisão exarada pelo Supremo Tribunal Federal (STF) , prolatada no âmbito do Recurso Extraordinário (RE) 636.886/AL, por meio da qual foi fixado o seguinte enunciado para o Tema 899, de repercussão geral: 
É prescritível a pretensão de ressarcimento ao erário fundada em decisão de Tribunal de Contas.
12.	Ocorre que, consoante o destacado pelo e. Ministro Benjamin Zymler no leading case que primeiro discutiu o alcance do referido julgado da Corte Suprema (voto condutor do Acórdão 5236/2020-TCU-Primeira Câmara) , ainda há diversas dúvidas sobre a matéria, pois resta possível a conclusão de que a decisão não tratou da prescrição do processo de controle externo levado a efeito no âmbito do TCU mas, sim, da prescrição intercorrente ocorrida durante a fase de execução do acórdão condenatório desta Corte.
13.	Na oportunidade, Sua Excelência aduziu que a aludida decisão do STF enfrentou RE interposto pela União contra acórdão do Tribunal Regional Federal da 5ª Região (TRF/5) , ementado como se segue, pelo qual o regional negou provimento a embargos de declaração opostos contra acórdão de sua lavra:
EMENTA: TRIBUTÁRIO. PROCESSUAL CIVIL. EXECUÇÃO FISCAL. PROCESSO PARALISADO POR MAIS DE CINCO ANOS. PRESCRIÇÃO INTERCORRENTE. OCORRÊNCIA. 1. Para fins práticos, deve-se observar quando a Fazenda Pública foi intimada a providenciar o andamento do feito. Passados cinco anos sem diligências concretas, ocorre a prescrição intercorrente. Caso haja suspensão na forma do art. 40, da Lei n. 6.830/80, ocorre a extinção se o feito permanecer paralisado por mais de seis anos. 2. Na hipótese dos autos, houve o arquivamento sem baixa do processo em 12.08.1999 e até a data da sentença extintiva do feito em 05.06.2006, a Fazenda Nacional não apresentou nenhuma medida concreta quanto à localização do devedor ou de seus bens. Revela-se, portanto, inequívoca a ocorrência da prescrição intercorrente.
14.	O Ministro Benjamin Zymler argumentou que, na situação debatida judicialmente, a Fazenda Pública havia deixado a ação paralisada por mais de seis anos, o que ensejou fosse declarada a prescrição intercorrente no caso em tela. Isto é, a questão objeto da controvérsia cingiu-se à prescrição intercorrente ocorrida durante a fase de execução do acórdão condenatório do TCU.
15. 	Desse modo, ponderou que, com base nessa possível interpretação, a matéria decidida no mencionado feito não teria nenhuma repercussão de ordem prática e jurídica nos processos desta Corte, isso porque o título executivo, que é própria decisão do Tribunal, consoante o art. 19 da Lei 8.443/92, ainda não se formou. 
16.	Feito esse raciocínio, Sua Excelência acresceu que, ainda se possa interpretar que a decisão do STF também se aplique ao iter do processo de controle externo neste TCU, outras questões, de suma importância visando que este Tribunal estabeleça novo tratamento acerca da prescrição do débito, restariam pendentes de esclarecimento, relevando mencionar as relativas à definição da data de ocorrência do fato irregular ou data do seu conhecimento pelo TCU, bem assim as hipóteses de interrupção da prescrição.
17. 	Em conclusão, conduziu o colegiado a que aplicasse, ao caso in concreto, a jurisprudência do TCU até então vigente, fundamentada no art. 37, § 5º, da Constituição Federal, e consubstanciada na citada Súmula 282, no que tange ao ressarcimento do prejuízo.
18. 	Anoto que o entendimento acima também foi seguido em outros julgados desta Corte, sendo exemplos os Acórdão 1492/2020-TCU-Plenário, Rel. Min. Aroldo Cedraz; 5.236/2020, 6.084/2020, 6.465/2020, 6.466/2020, e 7.982/2020, Rel. Min. Benjamin Zymler, todos da 1ª Câmara; e 5.681/2020, 6.350/2020, 8.316/2020, 8.940/2020, 8.945/2020, 8.947/2020 e 8.948/2020,  da minha relatoria; 6.707/2020 e 6.726/2020, Rel. Min. Subst. Marcos Benquerer Costa; e 5.690/2020 e 8.021/2020, Rel. Min. Aroldo Cedraz, estes da 2ª Câmara) . 
19. 	Releva, ainda, considerar que em 14 de agosto último a Advocacia-Geral da União opôs embargos de declaração ao já citado acórdão proferido no RE 636.886/AL, objetivando exatamente dirimir dívidas quanto ao alcance da aludida decisão, notadamente para que se tenha como correta compreensão a de que "a tese de repercussão geral no acórdão (...) embargado abrange apenas a fase executiva da decisão do TCU". 
20. 	Nesse sentido, e considerando que os contornos ao final dados pela Corte Suprema após a apreciação dos aclaratórios certamente balizarão a atuação futura deste Tribunal de Contas da União, inclusive com as correções que por ventura se fizerem cabíveis, até em razão de a prescrição ser matéria de ordem pública, acompanho o posicionamento manifestado por esta Casa nos arestos antes mencionados e aplico ao caso em exame a jurisprudência do TCU até o momento firmada.
	Ante todo o exposto, voto no sentido de que o Tribunal adote o acórdão cuja minuta submeto ao Colegiado.
TCU, Sala das Sessões Ministro Luciano Brandão Alves de Souza, em 1 de setembro de 2020.
Ministro JOÃO AUGUSTO RIBEIRO NARDES 
Relator